【裁判字號】    90,台上,7876
【裁判日期】    901227
【裁判案由】    偽造文書等罪
【裁判全文】
最高法院刑事判決                                九十年度台上字第七八七六號
    上  訴  人  台灣高等法院檢察署檢察官
    被      告  乙○○張金慶.
                甲○○
右上訴人因被告等偽造文書等罪案件，不服台灣高等法院中華民國八十七年八月十七
日第二審判決（八十五年度上易字第七一一四號，起訴案號：台灣士林地方法院檢察
署八十三年度偵字第六二五○號、八十四年度偵字第三○七五號），提起上訴，本院
判決如左：
    主  文
原判決撤銷，發回台灣高等法院。
    理  由
本件原判決以公訴意旨略以：被告乙○○（原姓名張金慶，民國八十四年二月二十一
日更名為乙○○）為永慶育樂股份有限公司（下稱永慶公司）負責人，該公司前於桃
園縣蘆竹鄉經營國際高爾夫俱樂部球場（下稱國際高爾夫球場），該球場於七十三年
六月三十日以新台幣（下同）一億八千萬元讓售給徐明德（當時徐明德係代表嗣後成
立之統帥育樂股份有限公司（下稱統帥公司）與被告乙○○簽約），依合約規定，永
慶公司在讓售前招收之會員，如願遵守承受人所訂之規約，並依規定之時間向徐明德
換取新會員證者，徐明德願予承認為會員，永慶公司並應製作詳實之會員名冊供徐明
德備查，乙○○明知永慶公司於讓售球場之際，原僅招募八百餘支之會員證，竟與被
告甲○○共同意圖為自己不法之所有，並基於概括之犯意，遲遲不交出會員名冊，並
於七十三年七月十七日由乙○○出具切結書，欺騙徐明德謂國際高爾夫球場轉讓時已
招募一一六四支會員，徐明德不知其詐，遂無異議，被告等除虛報會員支數為一一六
四支外，二人並共同在擬移交給徐明德之會員名冊上，虛列不實之會員，以配合浮報
之數目，其方法為：以其不知情之親戚鍾美貞、王德隆、卓添財、卓福來、林德生、
陳寶春、劉對等人之名義，在名冊上虛列如原判決附表三所示之人頭會員三十一支，
以虛擬之偉達行、慶麗行等公司行號、地址，及其不知情之受僱人林淑荃、鄭美惠、
江麗雲、楊鳳美、陳鳳娥、劉素卿、劉月卿、李清華、陳振林、葉子謀、葉英邦等十
一人之名義與虛構之住址，在名冊上虛列如同判決附表一所示之團體會員共一○五支
，足生損害於同判決附表一、附表三所示之人及徐明德，於七十三年九月間，乙○○
將造繕完竣而不實之會員名冊透過林維堯交給徐明德之職員張敦強，徐明德不知其詐
，將名冊收下而無異議，因該名冊祇列一一○九支會員，乙○○乃與甲○○又加入如
原判決附表二所示之會員五十五支，而於七十四年九月二十三日將湊足一一六四支之
名冊（即告訴人所稱之新名冊，詳如告證三）交給徐明德之職員張敦強，徐明德以為
係舊名冊漏列而補造名冊，遂不疑有他而將新名冊收下。被告等則自七十三年七月一
日起，利用虛列之會員名字及事先浮報之支數，對外繼續販賣（新名冊交給徐明德後
還在販賣）國際高爾夫球場之會員證（每支銷售價格為二十萬元至三十萬元不等），
並在會員證上將出售日期倒填在該球場移轉之前，且偽刻所虛列之人頭印章蓋在會員
證背面之權利移轉紀錄欄上，足生損害於徐明德及統帥公司，與被虛列之人頭，嗣因
統帥公司之新會員證販賣不出去及會員前來換發新會員證時，徐明德陸續發現疑點，
經詳細比對乙○○先後二次造送之名冊後，發現新舊名冊諸多不符，始發覺上情。經
查證始知被告二人虛列之會員至少在一百九十一支以上，如全部販賣出去，可詐得數
千萬元。因認被告等共同涉犯刑法第三百三十九條第二項之詐欺得利，第二百十六條
、第二百十五條之行使偽造文書罪嫌云云。經審理結果，以查無證據足以證明被告等
犯罪，因而維持第一審諭知被告甲○○無罪之判決，駁回檢察官此部分在第二審之上
訴；撤銷第一審關於被告乙○○部分之科刑判決，改判諭知被告乙○○無罪，固非無
見。
惟查(一)、法院審判之範圍，以經起訴之被告犯罪事實為準，此觀刑事訴訟法第二百六
十六條、第二百六十八條規定自明。又此所謂被告犯罪事實，除同法第二百六十七條
所定就犯罪事實一部起訴者，其效力及於全部外，依同法第二百六十四條第一、二項
規定，係指起訴書事實欄所記載之事實，與所犯法條欄記載之法條無涉（院解字第二
九二九號解釋參照）。本件檢察官起訴書所引用法條雖僅列刑法第三百三十九條第二
項及第二百十六條、第二百十五條條文，但犯罪事實欄尚記載「被告乙○○與甲○○
，則自七十三年七月一日起，利用虛列之會員名字及事先浮報之支數，對外繼續販賣
（新名冊交給徐明德後還在販賣）國際高爾夫球場之會員證（每支銷售價格為二十萬
元至三十萬元不等），並在會員證上將出售日期倒填在該球場移轉之前，且偽刻所虛
列之人頭印章蓋在會員證背面之權利移轉紀錄欄上，足生損害於徐明德及統帥公司」
等情，依此檢察官之起訴事實，尚及於被告等所犯刑法第二百十條偽造私文書（或準
私文書）罪嫌，檢察官提起第二審上訴，亦主張及此，依刑事訴訟法第三百七十六條
規定，自得上訴於第三審法院，合先明。(二)、審理事實之法院，本乎發見實質的真
實之本旨，對於案內一切與罪名之成否、論罪科刑有關之證據，除認為不必要者外，
均應詳為調查，然後基於調查所得之心證以為判斷事實之基礎。故證據雖已調查，若
尚有其他必要部分並未調查，即與證據未經調查無異，如遽行判決，仍難謂無刑事訴
訟法第三百七十九條第十款所稱應於審判期日調查之證據，而未予調查之違法。原判
決採信乙○○所辯，認定乙○○於七十四年九月二十三日所提出交付名冊，已由監交
人林維堯及點交人張敦強簽收，乙○○無再交付其他名冊之必要。然據第一審判決引
用證人張德銘律師於原審法院八十年度上更(一)字第五七號確認會員權存在民事事件中
證述「我們要向張金慶拿會員名冊，但他一直沒拿出來」「後來張金慶經我等要求有
交來名冊，第一次交了Ａ表三份，第二次又交了Ｂ表三份，二份內容有衝突」「我事
務所職員林維堯和雙方核對後，曾經寫明Ｂ表是經雙方確認之會員名冊在Ｂ表信封上
」，同案八十一年度上更(二)字第三一八號事件中結證「本來是訂約當天賣方要提出舊
會員名冊，後來賣方提不出名冊，說有一一六四會員，就以一一六四訂約」「第一本
名冊不夠一一六四人，我們認為是漏列，後來才有補第二本名冊，是一一六四人，名
冊上號碼姓名不符」，並有告訴人所提出會員名冊四份附卷足憑。原審對此項不利於
被告等之重要證據，未查明釐清，遽行判決，顯有應於審判期日調查之證據，而未予
調查之違法。(三)、依乙○○與告訴人徐明德所立買賣契約書第六條載明「乙方應製作
詳實之會員名冊提供甲方備查」，上開名冊苟係由乙○○所製作，並有虛列人頭，及
提出行使，即應負偽造文書罪責，原判決認此僅屬民事債務不履行問題，殊有未合。
(四)、證人陳健吉於偵查中已證稱其為張金慶工作，並未購買國際球場之會員證等語（
見偵查卷第九十頁），而告訴人代理人蔣光華指稱乙○○所提出名冊編號Ｂ１１１、
１２２、１３８、１５０四張會員證登記為陳健吉名義（按即外放證物一、二編號Ｂ
本部分），原審對於上揭不利於被告等之證據，未予詳查，遽以乙○○所交付之名冊
中，並無陳健吉之會員登載，告訴人亦未提出陳健吉會員之會員證書或會員證供被告
核對，自難僅以姓名相同且適巧於高爾夫球練習場擔任教練一職之「陳健吉」者，即
認乙○○所虛擬云云，亦有應於審判期日調查之證據，而未予調查之違法。(五)、證人
陳芳清於第一審雖證稱「我向球場林小姐即甲○○買，我前手是姚先生，七十三年三
月二十日過戶」（見第一審卷第二宗第三五○頁），惟卷附會員名冊編號５５８仍列
姚清秀為會員，而姚清秀與編號５５６卓淑貞、５５７廖偉華、５５９王恰莉之地址
均列台北市○○路二三四號，姚清秀等人是否均為虛列之會員？陳芳清是否在球場出
售之後始向被告等購買會員證？亦有可疑，原審未予查明，遽行判決，尤有未合。上
訴意旨，執以指摘原判決不當，尚非全無理由，應認原判決有撤銷發回更審之原因。
據上論結，應依刑事訴訟法第三百九十七條、第四百零一條，判決如主文。
中      華      民      國     九十     年     十二     月    二十七    日
                              最高法院刑事第三庭
                                  審判長法官  陳  錫  奎
                                        法官  洪  清  江
                                        法官  李  伯  道
                                        法官  呂  丹  玉
                                        法官  惠  光  霞
      右正本證明與原本無異
                                              書  記  官
中      華      民      國    九十一    年      一      月      二      日


司法院資訊處製作；財團法人民間司法改革基金會備份。
